【裁判字號】    98,上訴,2981
【裁判日期】    981008
【裁判案由】    違反臺灣地區與大陸地區人民關係條例等
【裁判全文】
臺灣高等法院刑事判決                98年度上訴字第2981號
上  訴  人  臺灣板橋地方法院檢察署檢察官
被      告  甲○○
被      告  乙○○
指定共同
辯 護 人  本院公設辯護人 李廣澤 郭書益
上列上訴人因被告等違反臺灣地區與大陸地區人民關係條例等案
件，不服臺灣板橋地方法院97年度訴字第5326號，中華民國98年
5月15日第一審判決（起訴案號：臺灣板橋地方法院檢察署97年
度偵字第17877號），提起上訴，本院判決如下：
    主  文
上訴駁回。
    理  由
一、公訴意旨略以：被告甲○○明知與大陸地區人民被告乙○○
    並無結婚之真意，僅係欲以結婚為幌，藉此申請被告乙○○
    非法進入臺灣地區，竟與被告乙○○共同基於行使使公務員
    登載不實公文書之概括犯意，被告甲○○另基於使大陸地區
    人民非法入境之犯意，約定以每月新臺幣（下同）二千元代
    價，於民國91年5 月12日先由被告甲○○前往大陸地區，於
    同年月17日與被告乙○○在大陸地區福建省明德區公證處登
    記結婚，取得福建省公證處發給之結婚公證書後，被告甲○○隨即返回臺灣地區，持上開結婚公證書、財團法人海峽交
    流基金會（下稱海基會）之證明書與身分證等證明文件，於
    91年6 月4 日前往臺北縣三峽鎮戶政事務所，填具內容不實
    之結婚登記申請書，申請辦理結婚之戶籍登記，致使不知情
    之該管承辦公務員，將「91年5 月17日與大陸地區人民乙○○結婚」、「配偶乙○○」等不實事項，登載於其職務上所
    掌之戶籍謄本等公文書上，足以生損害於戶政機關對戶籍管
    理之正確性。被告甲○○於辦妥上開不實之結婚登記後，即
    陸續以申請來臺探親為由，持已填妥之「大陸地區人民進入
    臺灣地區保證書」、「大陸地區人民進入臺灣地區旅行證申
    請書」、「大陸地區人民在臺灣地區居留或定居申請書」，
    連同上開登載不實之戶籍謄本公文書等文件，一併持向內政
    部警政署入出境管理局（現改為內政部入出國及移民署，下
    稱境管局）之承辦公務員行使之，使不知情之承辦人員在對
    保或證明機關（構）簽註意見欄上對保核章，據以核發被告
    乙○○之中華民國臺灣通行證、居留證，使被告乙○○順利
    於如附表所示之時間非法入境臺灣地區，並持居留證在臺灣
    居留，足以生損害於境管局對大陸地區人民進出臺灣地區管
    理之正確性，嗣於97年4 月9 日，因丙○○即乙○○之妹夫
    檢舉，始悉上情。因認被告甲○○、乙○○所為，均係涉犯
    刑法第216 條、第214 條之行使使公務員登載不實公文書罪
    ；被告甲○○就附表編號一至四之犯行，另涉犯臺灣地區與
    大陸地區人民關係條例第79條第1 項之使大陸地區人民非法
    進入臺灣地區罪；就附表編號五、六犯行，則係涉犯同條第
    2 項之圖利使大陸地區人民非法進入臺灣地區罪等語。
二、按犯罪事實應依證據認定之，無證據不得認定犯罪事實，刑
    事訴訟法第154 條第2 項定有明文。次按認定犯罪事實，須
    依證據，而所謂證據，係指合法之積極證據就犯罪事實能為
    具體之證明者而言；又認定不利於被告之事實，須依積極證
    據，苟積極證據不足為不利於被告事實之認定時，即應為有
    利於被告之認定，更不必有何有利之證據，最高法院30年上
    字第816 號判例意旨可資參照。
三、公訴意旨認被告二人涉犯上開罪名，無非係以被告二人之供
    述、證人丙○○、劉印清、王錦泉之證述，被告甲○○之自
    首狀及大陸居民往來臺灣通行證、臺灣地區依親居留證、被
    告甲○○全戶戶籍基本資料、內政部入出國及移民署97年5
    月16日移署資處雲字第09710267990 號函及所附之入出國日
    期證明書、大陸地區人民在臺灣地區居留或定居申請書、大
    陸地區人民進入臺灣地區保證書、流動人口登記聯單、大陸
    地區人民資訊管理系統查詢單、大陸地區人民明細資料報表
    、大陸地區人民行方不明資料報表各一份為主要論據。訊據
    被告二人固坦承於上開時、地辦理結婚登記及申請被告乙○○來臺等事實，惟均堅決否認有上開行使使公務員登載不實
    文書及使大陸地區人民非法進入臺灣地區等犯行。辯稱：渠
    等係透過證人庚○○等人介紹後真結婚，被告乙○○入境臺
    灣後兩人亦有同居之事實，本件乃係因被告乙○○在臺灣為
    證人丙○○工作時，飽受壓榨，遂不願再為證人丙○○工作
    ，不料證人丙○○竟因此誘使不識字之被告甲○○在事先繕
    打好之自首狀上簽名，進而提出檢舉等語。
四、證據能力方面：
(一)證人丙○○於警詢中所為之證述係被告以外之人於審判外之
    陳述，依刑事訴訟法第159 條第1 項之規定，不得作為證據
    。
(二)按被告之自白，須非出於強暴、脅迫、利誘、詐欺、違法羈
    押或其他不正方法，且與事實相符者，始得採為認定被告犯
    罪事實之證據，此觀刑事訴訟法第156 條第1 項規定甚明。
    此項證據能力之限制，係以被告之自白必須出於其自由意志
    之發動，用以確保自白之真實性，故被告之自由意志，如與
    上揭不正方法具有因果關係而受影響時，不問施用不正方法
    之人是否為有訊問權人或其他第三人，亦不論被施用不正方
    法之人是否即為被告，且亦不以當場施用此等不正方法為必
    要，舉凡足以影響被告自由意志所為之自白，均應認為不具
    自白任意性，方符憲法所揭示「實質正當法律程序」之意旨
    ，最高法院94年台上字第6461號判決意旨可資參照。本件被
    告甲○○爭執其所為自首狀及警詢筆錄並非出於其真意，經
    查：
  本件乃係由證人丙○○於97年4 月9 日向臺北縣政府警察局
    三峽分局吉埔派出所檢舉告發，業據其證述甚詳，並有其警
    詢筆錄一份在卷可按。而證人丙○○前妻余益嬌與被告甲○○之前妻余一仲（均為本國人）為姊妹關係，有渠等戶籍資
    料各一份附卷可稽，並據證人丙○○於原審審理中證述甚明
    ，故證人丙○○與被告甲○○前乃為連襟關係。又證人丙○○嗣於民國94年間再娶被告乙○○之妹己○○，此為其所自
    承，故其又為被告乙○○之妹夫，且再與被告甲○○為連襟
    關係，換言之，渠等彼此間均具有一定之親屬關係。再依證
    人丙○○於原審審理中所述，其三峽有一戶房子係供被告甲○○及其子女居住，因為係親戚關係，所以沒有收租金，且
    被告甲○○係以開計程車維生，在無法繳納汽車貸款時，伊
    會幫忙繳納使被告甲○○可以繼續開車營利等語（參見原審
    98年3 月3 日審判筆錄第10、11頁），可知被告甲○○獲證
    人丙○○之幫忙甚多，積欠不少人情。而行使使公務員登載
    不實文書及使大陸地區人民非法進入臺灣地區等犯罪類型，
    所侵害者主要為國家及社會法益，尚非直接侵害一般人民之
    個人法益，與證人丙○○並無直接利害關係，且在證人丙○○與被告二人均具有一定親屬關係，平日又頗照顧被告甲○○之情形下，其提出此項檢舉將使被告二人遭受刑事訴追，
    甚至可能負擔刑事責任，然證人丙○○竟猶提出此項檢舉，
    實有違常情，則證人丙○○之檢舉動機為何，除影響其證詞
    之可信度外，亦涉及被告甲○○自首狀警詢自白之任意性，
    即應加以探究。
  證人丙○○自承被告乙○○至少在民國92年SARS期間即開始
    為伊工作（參見上開原審審判筆錄第4 頁），而被告甲○○
    曾於95年11月30日至上開三峽分局報案指稱被告乙○○離家
    出走行方不明，故請求警方協尋，嗣於96年2 月15日由樹林
    分局尋獲後帶回乙節，復有大陸地區行方不明資料報表一紙
    在卷可參，並據被告乙○○供述在卷。又被告乙○○既係為
    證人丙○○工作，是其離家出走後，自無法再繼續為證人丙○○工作甚明。而卷附由被告簽名具狀之自首狀一紙，依證
    人丙○○於原審審理中所述，確實係其至律師事務所，由其
    告訴律師事件經過後請律師繕打，之後才帶回來給被告簽名
    的（參見原審審判筆錄第6 至8 頁），核與被告甲○○所述
    相符，且該自首狀末所列之撰寫日期為95年12月8 日。按縱
    使被告乙○○離家出走，被告甲○○既已於95年11月30日報
    案協尋，則其靜待警方追緝，或待一定時日後以此為由訴請
    離婚即可，又何需向警方自曝其可能係假結婚之犯行？此舉
    對其尋回被告乙○○並無助益可言，最可能的解釋就是以被
    告甲○○出面擔負刑事責任之代價，使被告乙○○因假結婚
    而失去在台居留之資格。則以常理觀之，若被告甲○○確係
    假結婚而犯罪，必極力掩飾犯行，又何以會向警方自承犯行
    ？若其並非假結婚，其向警方自首亦無法使警方早點找到被
    告乙○○，則其又何需以此方式讓其妻子即被告乙○○失去
    居留臺灣之資格？可徵被告甲○○確實可能係因外力之壓迫
    方有上開違背常理之簽立自首狀行為甚明。
  就證人丙○○方面而言，其平日既如此照顧被告甲○○，理
    應不會讓被告甲○○做出書寫自首狀此一不利之舉措，遑論
    其更積極奔走幫忙找律師寫自首狀。參以上開被告乙○○來
    臺後為證人丙○○工作，及被告甲○○毫無書寫該自首狀之
    動機等情，顯見證人丙○○極可能係為自己利益方要求被告
    甲○○簽立該自首狀。再依卷附證人丙○○與其妻即被告乙○○之妹己○○離婚訴訟之原審97年度婚字第886 號民事判
    決所載，可知己○○結婚來臺後亦係在證人丙○○所經營壽
    司店工作，婚後感情不睦，除曾於96年3 月10日發生肢體衝
    突外，己○○更於97年5 月10日離家出走，衡情在離家出走
    前一段期間，其與證人丙○○間當已衝突到一定程度，方會
    決定離家出走。該自首狀既於95年12月8 日即已簽立，證人
    丙○○竟於相隔一年五個月後之97年4 月9 日方持向警方檢
    舉報案，亦不合常情，且依前所述，當時或係其與己○○鬧
    到不可開交之時。此外，證人丙○○於原審審理中並稱：「
    （辯護人問：那是因為乙○○工作表現不理想，所以你叫甲○○簽自白狀？）不是這樣，因為乙○○在臺灣，乙○○的
    妹妹就是我太太就吵著要去外面打工。（辯護人問：所以你
    希望乙○○不要留在臺灣，所以叫甲○○簽自首狀？）不完
    全是這樣的…。」等語（參見上開原審審判筆錄第8 頁）。
    是綜合上情研判，本件實可能係證人丙○○利用其對被告甲○○有前述之人情關係而要求被告甲○○簽立該自首狀後，
    以此要脅被告乙○○及其妹己○○繼續在其壽司店工作，後
    因被告乙○○姊妹仍不願繼續工作，雙方決裂後，證人丙○○方持該自首狀提出檢舉，至為灼然，其提出檢舉之動機實
    屬可議，可信度自令人存疑。而被告甲○○因寄人籬下，且
    常受證人丙○○資助，極有可能受證人丙○○之迫使而在上
    開自首狀上簽名，進而在警詢中為不利於己之自白，則被告
    甲○○於上開自首狀及警詢中之自白，是否確係出於其自由
    意志所為，顯非無疑，依刑事訴訟法第156 條之規定，既不
    能證明被告甲○○前述自首狀及警詢中之自白係出於任意信
    ，即均無證據能力。
五、實體方面：
(一)被告二人於上開時、地在大陸地區公證結婚後，被告甲○○
    即持前述證明文件於91年6 月4 日前往臺北縣三峽鎮戶政事
    務所辦理結婚登記，使戶政事務所該管承辦公務員，將「91
    年5 月17日與大陸地區人民乙○○結婚」、「配偶乙○○」
    等事項登載於戶籍謄本，後被告甲○○即陸續以來臺探親為
    由，填具相關申請文件，連同戶籍謄本一併持向境管局申請
    被告乙○○來臺獲准後，被告乙○○即順利於如附表所示之
    時間入境臺灣地區等事實，為被告二人所供承不諱，核與證
    人庚○○於原審審理中、證人丙○○於偵查及原審審理中所
    為之證述相符，並有大陸居民往來臺灣通行證、臺灣地區依
    親居留證、被告甲○○全戶戶籍基本資料、內政部入出國及
    移民署97年5月16日移署資處雲字第09710267990號函及所附
    之入出國日期證明書、大陸地區人民在臺灣地區居留或定居
    申請書、大陸地區人民進入臺灣地區保證書、流動人口登記
    聯單、大陸地區人民資訊管理系統查詢單、大陸地區人民明
    細資料報表各一份附卷可稽，是此部分之事實堪以認定，合
    先敘明。
(二)本件被告二人結婚之經過原由部分，證人丙○○於原審審理
    中證稱，係因被告甲○○之前妻原欲與甲○○假離婚，且係
    由伊本人見證蓋章，不料甲○○前妻離婚後真的把甲○○甩
    掉，伊覺得虧欠甲○○，方請當時在其店內工作之另名大陸
    女子庚○○替被告甲○○介紹妻子等語（參見上開原審審判
    筆錄第4、5頁），核與證人庚○○於原審審理中所為之證述
    相符。亦即被告甲○○乃係在被動之情形下，透過證人丙○○及庚○○到大陸地區相親結婚，則其一開始當係基於真結
    婚之意思到大陸，否則豈非係證人丙○○唆使其至大陸地區
    假結婚？又證人丙○○既未到大陸地區安排結婚事宜，則其
    對於被告二人當初究竟係真結婚或假結婚，自無從知悉，是
    其所證即難逕為不利於被告二人之認定甚明。再依證人庚○○於原審審理中所證，其到大陸地區後即透過另一名友人張
    玉燕介紹被告乙○○與被告甲○○見面相識，核與被告二人
    所述見面之經過大致相符，證人庚○○並明確證稱當時帶被
    告甲○○至大陸之目的即為了要娶老婆等語（參見原審98年
    4 月21日審判筆錄第8頁），亦即在被告二人相識及結婚過
    程中，並無任何異樣足證渠等當時係合意假結婚。另證人劉
    印清、王錦泉於偵查中雖均證稱被告甲○○曾告知其僅係掛
    名配偶云云，然渠等均係證人丙○○帶至檢察官處應訊，且
    依被告甲○○所述，渠等應係與證人丙○○較熟，而證人丙○○檢舉之動機既有可議，業如前述，則其及證人劉印清、
    王錦泉所述關於被告甲○○是否曾告知係假結婚部分之證述
    ，在無其他證據可資佐證之情形下，可信度自屬甚低。
(三)再依證人庚○○於原審審理中所證，被告乙○○來臺前四個
    月係與其同住，並一同在證人丙○○所經營之壽司店工作（
    並非店面，而係利用一住家作為包壽司之地方而已），該處
    共三個房間，一個房間係伊與被告乙○○同住，有兩張床，
    一個房間係證人丙○○居住，有一張雙人床，另個房間則是
    作為包壽司所用，渠等到清晨五點多才能睡覺，睡到上午十
    點，當時被告甲○○係開計程車為業，伊有時候會看到被告
    甲○○在該處洗澡，亦看過被告甲○○、乙○○夫妻一起出
    去，聊天時被告乙○○也告知結婚目的係要成立一個家庭等
    語（參見上開原審審判筆錄第4 至8 頁）。按該處扣掉包壽
    司的房間及證人丙○○之房間外，僅有一房間，被告乙○○
    且需與證人庚○○同住，則在此情形下，被告甲○○因此不
    願常與被告乙○○在該處同床，而如其於偵查中所述，多睡
    在客廳（參見97年度偵字第17877 號偵查卷第57頁），亦屬
    情理之常，不能以此即謂渠等無夫妻之實。且依前所述，證
    人庚○○稱被告夫妻會一同外出，證人即被告甲○○之子丁○○於原審審理中亦稱家庭聚會時被告甲○○會帶被告乙○○一同來吃飯，其找父親時，有時會看到被告甲○○接被告
    乙○○下班等語（參見原審98年3 月3 日審判筆錄第14、15
    頁）；證人即被告甲○○之女戊○○於原審審理中復證稱當
    時被告甲○○曾告知因身體不好，要娶大陸女子來照顧，家
    庭聚會時有看到被告乙○○，其曾到淡水壽司店幫忙約四天
    ，當時被告夫妻確實同住一房等語（參見上開原審審判筆錄
    第18至21頁）。此均可徵被告夫妻或許因財力困窘無法自行
    購屋或賃屋居住，在寄居於上開房間不足之壽司店之情形下
    ，致與一般夫妻生活模式不盡相同，然至少仍同住一屋簷下
    ，且亦會共同外出，並參與家庭聚會，被告乙○○來臺後復
    係從事包壽司之正當工作，並非從事色情等可快速獲利之非
    法工作，是由上開客觀情境觀之，亦顯難認渠等具有假結婚
    之跡象。至被告二人於原審審理中雖就避孕方式部分所述有
    所出入，然因被告甲○○已年逾五十歲且身體狀況不佳，開
    庭所見亦見其反應較為緩慢，智識程度不佳，若行房頻率不
    高時亦未必會特意注意此事，在突然遭檢察官問及夫妻私密
    情事之情形下，僅憑先前印象回答致有所出入，亦屬情理之
    常，尚難僅因此點即逕認渠等無行房之實為假結婚甚明。
六、綜上所述，本件本院對被告二人是否確係以假結婚之方式協
    助被告乙○○非法來臺乙節，猶有合理之懷疑，認尚未達有
    罪之確信，依罪疑唯有利於被告之原則，即應為對被告二人
    有利之認定。此外，復又查無其他積極確切之證據足以證明
    被告二人確有如公訴意旨所述之行使使公務員登載不實文書
    或使大陸地區人民非法進入臺灣地區等犯行，揆諸前揭法條
    及判例意旨，渠等犯罪尚屬不能證明，依法自均應諭知無罪
    之判決。
七、原審諭知被告無罪，核無不合，檢察官上訴略以：被告二人
    於原審審理中就避孕方式部分所述有所出入，且何以結婚時
    甲○○未見過自己之岳父母，結婚之後未曾陪乙○○回鄉探
    親等語。然查：因被告甲○○已年逾五十歲且身體狀況不佳
    ，開庭所見亦見其反應較為緩慢，智識程度不佳，若行房頻
    率不高時亦未必會特意注意此事，在突然遭檢察官問及夫妻
    私密情事之情形下，僅憑先前印象回答致有所出入，亦屬情
    理之常，且其等於本院稱有一次回大陸之後有裝避孕器，則
    檢察官於原審既未就何時之避孕方法訊問，其等回答稍有不
    同，亦不能指其等所言不符。又甲○○已供稱沒有錢，所以
    沒有陪乙○○回鄉探親，又縱未見過岳父母，亦不能認定其
    等是假結婚。是檢察官之上訴核無理由，應予以駁回。
據上論斷，應依刑事訴訟法第368條，判決如主文。
本案經檢察官張啟彬到庭執行職務。
中    華    民    國    98    年    10    月    8    日
                  刑事第十一庭  審判長法  官  張連財
                                      法  官  林明俊
                                      法  官  楊照男
以上正本證明與原本無異。
檢察官如不服本判決，應於收受送達後10日內向本院提出上訴書
狀，其未敘述上訴之理由者並得於提起上訴後10日內向本院補提
理由書（均須按他造當事人之人數附繕本）「切勿逕送上級法院
」。
被告不得上訴。
                                      書記官  陳紀語
中    華    民    國    98    年    10    月    8    日
附表：
  ┌──┬──────┐
  │編號│  入境時間  │
  ├──┼──────┤
  │ 一 │91年8月17日 │
  ├──┼──────┤
  │ 二 │92年4月8日  │
  ├──┼──────┤
  │ 三 │93年1月30日 │
  ├──┼──────┤
  │ 四 │94年9月12日 │
  ├──┼──────┤
  │ 五 │95年10月9日 │
  ├──┼──────┤
  │ 六 │97年2月20日 │
  └──┴──────┘


司法院資訊處製作；財團法人民間司法改革基金會備份。
